臺灣高等法院臺南分院民事判決　　95年度上易字第193號
上　訴　人　台新國際商業銀行股份有限公司
法定代理人　辛○○
訴訟代理人　庚○○
　　　　　　丁○○
　　　　　　丙○○
　　　　　　乙○○
　　　　　　甲○○
被 上訴人　 己○○
訴訟代理人　劉炯意　律師
複　代理人　林恒毅　律師
　　　　　　何永福　律師
被　上訴人　戊○○
上列當事人間請求確認買賣關係不存在等事件，上訴人對於中華
民國95年9月8日臺灣雲林地方法院95年度訴字第153號第一審判
決提起上訴，本院於96年12月4日言詞辯論終結，判決如下：
    主      文
上訴駁回。
第二審訴訟費用由上訴人負擔。
    事實及理由
壹、程序方面：
一、按民事訴訟法第247條第1項所謂即受確認判決之法律上利益
    ，係指因法律關係之存否不明確，致原告在私法上之地位有
    受侵害之危險，而此項危險得以對於被告之確認判決除去者
    而言，故確認法律關係成立或不成立之訴，茍具備前開要件
    ，即得謂有即受確認判決之法律上利益（最高法院42年度台
    上字第1031號判例參照）。本件上訴人主張被上訴人二人間
    就坐落雲林縣斗六市○○段1230號土地權利範圍1萬分之388
    ，及其地上建物即建號814號門牌雲林縣斗六市○○街80號7
    樓所有權全部（下稱系爭房地）之買賣為通謀虛偽意思表示
    ，應屬無效，為被上訴人所否認，則系爭房地是否因買賣契
    約無效，仍屬被上訴人戊○○所有，即處於存否不明之狀態
    ，而上訴人對於被上訴人戊○○之債權得否受償，其法律上
    之地位即有不安之狀態存在，其訴請確認被上訴人二人間就
    系爭房地之買賣關係不存在，如經判決確認，其不安之狀態
    即可除去，有即受確認判決之法律上利益，是上訴人自得提
    起本件訴訟，合先敘明。
二、被上訴人戊○○經合法通知未於言詞辯論期日到場，核無民
    事訴訟法第386條所列各款情形，爰准依上訴人之聲請，由
    其一造辯論而判決。
貳、實體方面：
一、上訴人（即原告）主張：被上訴人戊○○於民國（下同）94
    年4月14日，以其所有車號1857-LT5之自小客車為擔保，向
    上訴人借款新台幣（下同）750,000元，惟被上訴人戊○○
    自借款後即未依約繳付本息，迄今尚積欠上訴人本金750,00
    0元及自94年4月14日起之利息、違約金，雖經上訴人多次催
    討，被上訴人戊○○均置之不理。嗣經上訴人調閱被上訴人
    戊○○之財產資料，發現被上訴人戊○○於94年4月22日將
    其所有系爭房地，與被上訴人己○○為通謀虛偽之買賣契約
    ，並於同年5月2日以買賣為原因，將系爭房地辦理所有權移
    轉登記予被上訴人己○○所有，藉此逃避上訴人債權之追索
    。查被上訴人二人為堂兄妹，且系爭房地為被上訴人戊○○
    名下僅有之財產，依一般交易習慣，買賣時應會塗銷買賣標
    的上原貸款之抵押，惟本件被上訴人二人買賣系爭房地後，
    並未塗銷系爭房地上之抵押權，顯然有悖於一般市場交易習
    慣；且被上訴人戊○○於向上訴人貸款後，未曾繳納一期分
    期款項，即將系爭房地移轉予被上訴人己○○，顯見其二人
    係為逃避上訴人債權之追討而為通謀虛偽之買賣契約，依民
    法第87條第1項規定，其買賣契約無效。上訴人依民法第113
    條、第242條、第243條規定，自得代位債務人即被上訴人戊
    ○○請求塗銷系爭房地之移轉登記等語，為此，提起本件訴
    訟，聲明請求：【(1)確認被上訴人戊○○與己○○間就系爭
    房地之買賣關係不存在。(2)被上訴人己○○就系爭房地於94
    年5月22日以買賣為原因向斗六地政事務所辦理之所有權移
    轉登記行為應予塗銷。(3)第一審訴訟費用由被上訴人負擔。
    】。原審判決駁回上訴人之訴，自有未合。爰依法提起上訴
    ，聲明：【(1)原判決廢棄。(2)上開廢棄部分，請求確認被上
    訴人戊○○與己○○間就系爭房地之買賣關係不存在。(3)被
    上訴人己○○就系爭房地於94年5月22日以買賣為原因向斗
    六地政事務所辦理之所有權移轉登記行為應予塗銷。(4)第一
    、二審訴訟費用由被上訴人負擔。】。
    並補充主張：
  (一)、系爭買賣毫無對價給付：
      茲查據異動索引謄本顯示83年12月2日系爭房屋即為被上
      訴人己○○所有，於91年8月13日買賣移轉予被上訴人戊
      ○○，復於94年5月2日再次買賣移轉至被上訴人己○○。
      被上訴人戊○○買賣系爭房地時，總價金2,550,000元（
      參見台灣銀行斗六分行覆文），除頭款1,000,000元外，
      尾款係以向台灣銀行斗六分行貸款1,550,000元支付予被
      上訴人己○○；如今被上訴人己○○向被上訴人買回卻無
      需支付任何對價，依卷內資料顯示（台灣銀行斗六分行96
      /4/20覆文），截至96/4/23為止僅支付分期付款共計105,
      759元（本金57,766元，利息47,993元）。惟此分期款究
      否為被上訴人己○○所支付（上訴人否認），上訴人主張
      被上訴人己○○僅係代被上訴人戊○○繳納，因貸款之戶
      名仍為被上訴人戊○○之故也，所提出之放款利息收據13
      紙儘皆被上人戊○○之名，顯見系爭買賣毫無對價關係。
  (二)、當事人主張有利於己之事實負舉證責任─民事訴訟法第27
      7條參照：被上訴人己○○訴代徒言系爭房地買賣口頭約
      定為1,550,000元，惟未見舉證以實其說，又推說系爭房
      地歷經921大地震已頹頃不堪，已非當初賣予被上訴人戊
      ○○之價值云云。按系爭房地經台灣銀行斗六分行房貸人
      員鑑估後核貸1,550,000元，於台灣銀行斗六分行貸款之
      徵授信審核資料：「消費者貸款審核及准駁情形表」、「
      個人小額貸款押品勘估報告表-兼估價審核表」顯示，該
      件貸款申貸之額度僅占系爭房地市值之六成八，亦即間接
      說明，系爭房地於被上訴人申貸之買賣值2,250,000元之
      數；矧以系爭房地果真頹頃不堪，台灣銀行斗六分行房貸
      鑑估人員焉有未於個人小額貸款押品勘估報告表註明之理
      。故被上訴人己○○訴代之主張系爭房地之價值1,550,00
      0元僅係為符合其所謂「承接」貸款之數而已，本件買賣
      確係被上訴人等二人之通謀虛偽意思表示殆無疑義。如被
      上訴人戊○○果真需錢孔殷，又豈有雙手奉送系爭房地，
      分毫未得之理？
  (三)、被上訴人己○○僅以戊○○之名支付105,759元，即取得
      系爭房地，顯無價金之支付：
      據台灣銀行斗六分行函復資料顯示，被上訴人己○○自取
      得系爭房地，僅花費105,759元。且該105,759元尚且以被
      上訴人戊○○之名義支付。若以被上訴人戊○○與己○○
      之資力，被上訴人己○○遠優於被上訴人戊○○，台灣銀
      行斗六分行焉有不准更換借款人之理？且不動產過戶期間
      (其間先有土地增值稅稅單之核發)長達三週以上（其印鑑
      證明係94年4月18日核發），其醞釀買賣日期當係更早，
      何來涉及他件刑案遭通緝而不及辦理之理？被上訴人戊○
      ○向其前手己○○買受系爭房地，總計花費2,550,000元
      ，而被上訴人己○○向戊○○買回僅象徵性地支付105,75
      9元，且無任何頭期款，雙手奉送系爭房地，益加證實，
      渠等之買賣概屬虛偽不實。
  (四)、被上訴人戊○○移轉系爭房地後已陷於無力償還之境：
      按上訴人曾就被上訴人戊○○93年度之財產所得作一查詢
      ，其名下僅有四輛汽車，一筆所得（所得財產歸屬資料清
      單），惟其汽車皆已遭被上訴人戊○○典當（流當證明參
      照），被上訴人戊○○於移轉系爭房地後，已陷於無資力
      狀態。上訴人提起本件訴訟，有使此不確定之狀態，經由
      確定之判決回復至被上訴人戊○○所有，故上訴人確有提
      起本件消極確認之訴之法律上利益。
  (五)、原審於95年5月12日庭訊時，上訴人己○○訴代稱：被上
      訴人即被告戊○○已因刑案通緝而潛逃香港；俟原審函查
      出入境資料始知悉戊○○已出境（出入境資料：94年5月1
      5日出境；見原審卷94頁），若非其間有親屬關係，何以
      知悉戊○○為避債務通緝而潛逃國外？被上訴人戊○○曾
      於另一汽車貸款「借款申請書-聯絡人欄」填具被上訴人
      己○○為「聯絡人」-關係兄妹（卷54頁）。上訴人於貸
      款徵信電話照會時，曾依「借款申請書-聯絡人欄」照會
      被訴人己○○；俟被上訴人戊○○發生借款逾期時，上訴
      人亦曾電詢追問被上訴人己○○與戊○○間，就系爭不動
      產之買賣關係是否為真正？被上訴人己○○表示：僅表示
      系爭房子本係其所有，否認與被上訴人戊○○間有通謀「
      買賣關係」，顯見被上訴人己○○、戊○○二人係為逃避
      上訴人催索而為通謀虛偽意思表示。
  (六)、被上訴人己○○有資力並不足以證明其間買賣關係成立：
      原審對被上訴人己○○與戊○○係於94年4月25日於雲林
      縣斗六地政事務所簽訂「土地、建物買賣移轉契約書」，
      該契約書中竟未約定載明買賣價金給付？系爭不動產於94
      年5月2日以買賣方式移轉過戶登記予己○○，然己○○不
      願提出該筆買賣價金之支付方式？去向？僅提出其個人之
      「國稅局財產歸屬資料清單」，辯稱有財力購買等云云，
      對於本案「買賣契約簽定與否？購買金額？是否有對價之
      給付？」交代闕如，己○○訴代皆三緘其口？不願負舉證
      之責；惟原審竟驟然採信其證詞，實難已令人信服。足證
      ，被上訴人己○○所言不足採信，己○○與戊○○間無買
      賣之關係；戊○○明知將遭債權人之追償而為虛偽之買賣
      契約行為，藉此移轉登記以規避上訴人之追索。再則戊○
      ○因前開之虛偽買賣後即陷於無資力，致上訴人求償無門
      。
  (七)、按被上訴人戊○○之向台灣銀行斗六分行貸款1,550,000
      元，繳至94年5月份之本金剩1,475,851元（參見台灣銀行
      斗六分行96年4月19日斗六營字第09600024711號函），縱
      任被上訴人己○○承接其貸款屬實（上訴人否認），亦僅
      承接被上訴人戊○○於台灣銀行斗六分行之貸款1,475,85
      1元。其間即有本金74,149元之差距。被上訴人己○○有
      無補其差額本金74,149元即有疑問，而被上訴人己○○猶
      執前詞空言否認，被上訴人等二人並非通謀虛偽意思表示
      ，並一再強調係承接被上訴人戊○○之貸款為價金之支付
      ；惟除此之外並無其他認何證據顯示其曾支付任何款項與
      被上訴人戊○○。此應審究者闕為：被上訴人戊○○買賣
      系爭房地時，係以向台灣銀行斗六分行貸款1,550,000元
      支付予被上訴人己○○，如今被上訴人己○○向被上訴人
      買回卻無需支付任何對價。實與一般社會不動產之買賣通
      念相違。
  (八)、綜上所述，被上訴人戊○○與己○○間就系爭房地並無買
      賣關係，渠等之買賣並無對價之關系，被上訴人己○○僅
      係代被上訴人戊○○繳納貸款。其二人間實為逃避上訴人
      之追索而為通謀虛偽之意思表示，依民法87條第一項之規
      定即屬無效，又按民法113條（或民法第767條）及民法24
      2條代位之規定，無效之法律行為，於行為當時知其無效
      或可得而知者，應負回復原狀之責；或主張被上訴人己○
      ○侵害被上訴人戊○○之物上請求權，在在皆有請求權之
      基礎。被上訴人戊○○又怠於行使其權利，上訴人自得代
      位被上訴人戊○○向被上訴人己○○請求塗銷其買賣登記
      。
二、被上訴人己○○（即被告）則以：上訴人一再主張被上訴人
    二人間之買賣關係及所有權移轉登記行為係出於通謀意思表
    示，惟上訴人就被上訴人二人間之買賣行為係屬通謀虛偽意
    思表示一節，並未舉證證明，是上訴人空言主張被上訴人二
    人間之買賣關係為虛偽，顯無理由，是上訴人請求被上訴人
    己○○塗銷系爭房地之所有權移轉登記，自屬無據等語，資
    為抗辯。原審判決駁回其訴，並無不合。而於本院聲明駁回
    上訴人之上訴。
    並補充答辯：
  (一)、按表意人與相對人通謀而為虛偽意思表示者。其意思表示
      無效，民法第87條第1項固有明文規定。惟按當事人主張
      有利於己之事實者，就其事實有舉證之責任，民事訴訟法
      第277條前段定有明文。次按，第三人主張表意人與相對
      人通謀而為虛偽意思表示者，該第三人應負舉證之責（最
      高法院48年度台上字第29號判例意旨參照）。再按，民事
      訴訟如係由原告主張權利者，應先由原告負舉證之責，若
      原告先不能舉證，以證實自己主張之事實為真實，則被告
      就其抗辯事實即令不能舉證，或其所舉證據尚有疵累，亦
      應駁回原告之請求（參見最高法院著有17年上字第917號
      判例意旨）。本件上訴人主張被上訴人二人就系爭房地之
      買賣為通謀虛偽意思表示，既為被上訴人己○○所否認，
      揆之前開說明，自應由上訴人就被上訴人二人係通謀而為
      虛偽之買賣意思表示之事實，負舉證責任。
  (二)、上訴人又主張戊○○與己○○為堂兄妹，戊○○將系爭房
      地出售予己○○後，並未塗銷系爭房地上之抵押權，顯見
      被上訴人二人就系爭房地之買賣為通謀虛偽意思表示等語
      ，被上訴人己○○否認之。經查，被上訴人二人為朋友關
      係，非堂兄妹關係，合先說明。且是否為堂兄妹，並未據
      上訴人舉證證明，況被上訴人二人縱為堂兄妹，亦不能僅
      因契約當事人間有特殊親誼關係，即謂該買賣係通謀虛偽
      而無效，上訴人此部分之主張，尚嫌率斷。
  (三)、上訴人又主張被上訴人於一審審理時即知戊○○因刑案通
      緝而潛逃出境，質疑若非被上訴人二人間有親屬關係，何
      以知悉戊○○為躲避債務通緝而潛逃國外，顯見被上訴人
      二人係為逃避上訴人催索而為通謀虛偽意思表示。經查，
      戊○○係因刑案通緝而潛逃國外，被上訴人與戊○○為朋
      友關係，知悉其行蹤應為常理，又戊○○積欠上訴人之金
      額非大（750,000元，應再扣除該汽車因當鋪流當，上訴
      人拋棄抵押權，而由當鋪取得之300,000元，故戊○○僅
      欠上訴人本金450,000元），且上訴人為正派經營之公司
      ，應無暴力討債之情事，戊○○何須懼怕上訴人催索而潛
      逃國外？故上訴人之質疑顯屬無稽。
  (四)、另不動產之買賣，是否均於買賣後將不動產上原設定之抵
      押權塗銷，應繫於兩造就買賣契約條件之約定而定，被上
      訴人己○○以負擔系爭房地之抵押貸款為條件，向戊○○
      購買系爭房地，尚難認即與一般交易常情有違，上訴人以
      被上訴人二人買賣系爭房地後，未塗銷系爭房地上之抵押
      權，遽認被上訴人二人間之買賣為通謀虛偽意思表示，難
      認有據。此外，上訴人復未能提出其他足資證明被上訴人
      二人間之買賣確屬通謀虛偽意思表示之證據，是上訴人主
      張被上訴人二人間就系爭房地之買賣為通謀虛偽意思表示
      ，自難認有據。
  (五)、系爭房地係被上訴人己○○因經濟陷於困難，無力繳納貸
      款，所以於91年7月19日出售給戊○○，雙方約定所有買
      賣之相關費用，如代書費、房屋契稅、規費等及貸款費用
      皆由戊○○出資及承受，系爭房地於91年8月13日移轉登
      記給戊○○，因戊○○在銀行出入金額有限，銀行不容易
      核貸，直到93年12月29日，向台灣銀行設定最高限額抵押
      權1,860,000元，實際貸款1,550,000元，其中1,507,300
      元，清償台灣銀行之貸款（履行當時買賣約定），日後因
      戊○○觸犯刑章（擄人勒贖）故無法繼續工作，而致經濟
      陷於困難，無法繳納本息，而被上訴人己○○經濟好轉，
      故戊○○欲出售給被上訴人己○○，當時約定系爭房地之
      貸款本息皆由被上訴人負擔，移轉登記之相關費用亦由被
      上訴人負擔，買賣條件與當時之條件相彷，戊○○尚欠銀
      行本息約147萬餘元，系爭房地坐落於斗六市，於83年完
      成，且為公寓，因受921地震影響，房屋龜裂，附近大樓
      倒塌，且面積只有83.56平方公尺（約25坪），故當地市
      場行情應低於1,550,000元，被上訴人承受抵押債務，而
      購買系爭房地，買賣價金合於當地市場行情，絕無高價低
      買，更無通謀虛偽買賣情事，該房地抵押債權至今仍由被
      上訴人繳納本息，有放款利息收據影本13張附於本院卷70
      至74頁可按，上訴人誤認被上訴人未支付任何代價而取得
      系爭建物，尚有誤會。
  (六)、本件買賣無高價低買之情形：
    1.按台灣銀行斗六分行之「消費者貸款審核及准駁情形表」
      初審意見雖認為系爭地號土地及坐落其上之建物，時值約
      2,550,000元，惟此資料為私文書，被上訴人己○○在此
      否認其價值真正，意即，系爭房地價值應非2,550,000元
      ，絕無高價低買之問題。
    2.更況，不動產之實際交易價格，常因出賣人主觀上價值判
      斷、客觀上是否急需金錢週轉等情事，而與市場價值容有
      落差，自不得因高價低買而遽為認定買賣雙方為通謀虛偽
      ，否則，無疑係以法律破壞自由交易市場之秩序。
  (七)、縱有高價低買，亦無通謀虛偽情事：
    1.退一步言，縱系爭房地當時價值高於1,550,000元而有高
      價低買之情形，然被上訴人己○○與戊○○間當時之口頭
      買賣契約內容，確實係以被上訴人己○○承受被上訴人戊
      ○○對於台灣銀行之抵押債務1,475,821元作為買賣對價
      ，自無存在通謀情事之可能。
    2.至於何以系爭房地目前之抵押債務人仍為被上訴人戊○○
      ，其乃因被上訴人戊○○因涉他件刑案遭通緝而速離台灣
      ，以致無法辦理抵押債務人名義變更，然觀諸被上訴人己
      ○○與戊○○成立本件買賣後，上揭抵押債務之本金及利
      息皆由被上訴人己○○繳納，可知系爭房地買賣應為真實
      ，而無通謀虛偽之情事存在。
  (八)、按上訴人於96年7月18日本院審理本案時主張：「……臺
      灣銀行光碟的資料94年1月3日戊○○以轉帳的名義匯出給
      被上訴人己○○。證明共買時整筆，賣時為何分筆，證明
      當初買賣交易不實在。」，經查，台灣銀行94年1月3日光
      碟資料雖載明被上訴人戊○○曾匯出1,550,000元，然自
      該光碟資料以觀，並無法得知是否匯予被上訴人己○○？
      至於上訴人於該日審理之際所稱「證明共買時整筆，賣時
      為何分筆，證明當初買賣交易不實在。」，被上訴人無法
      理解其意指為何？何以證明買賣交易不實在？
  (九)、上訴人之請求權基礎不明。說明如下：
    1.民法第242條規定：「債務人怠於行使其權利時，債權人
      因保全債權，得以自己之名義，行使其權利。但專屬於債
      務人本身者，不在此限。」
    2.由此可知，民法第242條規定本身並非請求權基礎，上訴
      人主張代被上訴人戊○○行使權利，自應表明究係代其何
      種權利？方屬適法。請本院曉諭上訴人補正表明其訴訟標
      的，若其不為補正，請逕依民事訴訟法第463條準用第249
      條第1項第6款規定駁回其上訴。
  (十)、上訴人欠缺民法第242條規定之代位要件。
      說明如下：
    1.最高法院94年台上字第301號判決：「代位權係債權人代
      行債務人之權利，代行者與被代行者之間，必須有債權債
      務關係之存在，否則即無行使代位權之可言，並以債權人
      如不代位行使債務人之權利，其債權即有不能受完全滿足
      清償之虞而有保全債權之必要始得為之。倘債之標的與債
      務人之資力有關，如金錢之債，其債務人應就債務之履行
      負無限責任時，代位權之行使自以債務人陷於無資力或資
      力不足為要件。若債務人未陷於無資力或資力不足者，即
      無行使代位權以保全債權之必要。且債權人之權利，非於
      債務人負遲延責任時，不得行使，此觀民法第242條、第2
      43條規定自明。」等語；最高法院88年台上字第694號判
      決：「……上訴人對被上訴人得否代位行使茂○公司對被
      上訴人之權利，仍應視其代位權行使要件（民法第242條
      、第243條）是否具備而定。查債務人怠於行使其權利時
      ，債權人因保全債權，固得以自己之名義，行使其權利；
      惟此須以有保全債權之必要為前提，即債權人如不代位行
      使債務人之權利，其債權即有不能受完全滿足清償之虞時
      ，債權人始有保全其債權之必要，而得行使代位權；倘債
      之標的與債務人之資力有關者，如金錢之債，其債務人應
      就債務之履行負無限責任，債務人茍有資力，債權即可獲
      得清償，若債務人陷於無資力或資力不足，債權之經濟上
      價值即行減損，故代位權之行使應以債務人陷於無資力或
      資力不足為要件。」等語；由此可知，債權人欲行使代位
      權，如係金錢之債，因債務人應就債務之履行負無限責任
      ，故自以債務人陷於無資力或資力不足為要件，若債務人
      未陷於無資力或資力不足者，即無行使代位權以保全債權
      之必要。
    2.依上揭最高法院94年台上字第301號及最高法院88年台上
      字第694號判決意旨可知，上訴人欲代位被上訴人戊○○
      行使權利，應以被上訴人戊○○陷於無資力或資力不足為
      要件，若被上訴人戊○○未陷於無資力或資力不足者，上
      訴人即無行使代位權以保全債權之必要。
    3.然查，上訴人至今始終未為證明被上訴人戊○○已無資力
      或資力不足清償債務？其代位權之要件是否具備已非無疑
      。故上訴人若仍無法證明被上訴人戊○○已無資力或資力
      不足此要件，其自不得代位被上訴人戊○○行使任何權利
      。
  (十一)、綜上，上訴人既未能舉證證明被上訴人二人就系爭房地之
      買賣為通謀虛偽意思表示，則上訴人依民法第87條第1項
      、第113條、第242條規定，主張被上訴人二人間就系爭房
      地之買賣為無效，請求確認被上訴人二人間之買賣關係不
      存在，並代位請求塗銷系爭房地之所有權移轉登記，為無
      理由，應予駁回。
三、被上訴人即被告戊○○未於言詞辯論期日到場，亦未提出任
    何書狀以供斟酌。
四、兩造所不爭執之事實：
  (一)、被上訴人戊○○依臺灣高雄地方法院94年度票字第12249
      號裁定應給付上訴人75萬元及自94年4月14日起至清償日
      止，按年息百分之七計算之利息。
  (二)、被上訴人戊○○於94年4月22日將系爭房地以買賣為原因
      辦理所有權移轉登記與被上訴人己○○，並於94年5月2日
      辦妥所有權移轉登記。
五、本院判斷：上訴人主張被上訴人二人就系爭房地所為之買賣
    契約係通謀虛偽意思表示，請求確認上開買賣關係不存在，
    並塗銷系爭房地之所有權移轉登記，然為被上訴人所否認，
    並以前揭情詞置辯，本院所應審究者厥為(一)系爭房屋買賣移
    轉時是否有對價給付？(二)被上訴人己○○與戊○○間是否為
    通謀虛偽之買賣關係？經查：
  (一)、系爭房屋買賣移轉時是否有對價給付？
    1.被上訴人己○○辯稱系爭房地係被上訴人戊○○出售給被
      上訴人，當時約定系爭建物之貸款本息皆由被上訴人負擔
      ，移轉登記之相關費用亦由被上訴人負擔，被上訴人戊○
      ○尚欠銀行本息約147萬餘元，被上訴人承受抵押債務，
      而購買系爭房地云云，有被上訴人己○○所提出之放款利
      息收據13紙附於本院卷70至74頁，堪予認定。雖上訴人主
      張：【被上訴人己○○僅係代被上訴人戊○○繳納，因貸
      款之戶名仍為被上訴人戊○○，所提出之放款利息收據13
      紙儘皆被上人戊○○之名，顯見系爭買賣毫無對價關係云
      云，惟系爭房地登記名義人既係被上訴人己○○所有，若
      被上訴人己○○未正常繳息，即有被拍賣之危險，故難謂
      被上訴人己○○僅係代被上訴人戊○○繳納貸款。又台灣
      銀行斗六分行之「消費者貸款審核及准駁情形表」初審意
      見雖認為系爭地號土地及坐落其上之建物，時值約2,550,
      000元，業本院依職權函詢臺灣銀行斗六分行，有臺灣銀
      行斗六分行消消費者貸款審核及准駁情形表影本附於本院
      卷133、134頁可按】云云。惟查上述台灣銀行斗六分行之
      「消費者貸款審核及准駁情形表」初審意見雖認為系爭地
      號土地及坐落其上之建物，時值約2,550,000元，但此資
      料為私文書，尚難遽為採信為系爭房地價格之惟一標準，
      且房屋因時間或市場之波動而有折價可能；況不動產之實
      際交易價格，常因出賣人主觀上價值判斷、客觀上是否急
      需金錢週轉等情事，而與市場價值容有落差，尚不得因認
      有高價低買而遽認系爭買賣雙方為通謀虛偽。
    2.至於上訴人主張：「……臺灣銀行光碟的資料94年1月3日
      戊○○以轉帳的名義匯出給被上訴人己○○。證明共買時
      整筆，賣時為何分筆，證明當初買賣交易不實在。」。經
      本院向臺灣銀行斗六分行函查，臺灣銀行斗六分行於96年
      8月9日以斗六營字第09650008741號函，檢送被上訴人戊
      ○○於94年1月3日匯款1,507,300元至台灣中小企業銀行
      斗六分行帳號00000000000、戶名己○○之匯款單影本乙
      紙，有該函附於本院卷167-1、168頁可按，惟被上訴人戊
      ○○係於94年4月22日將系爭房地以買賣為原因辦理所有
      權移轉登記與被上訴人己○○，並於94年5月2日辦妥所有
      權移轉登記，則被上訴人戊○○於94年1月3日匯款行為，
      與本案有何關連，上訴人未舉證以實說，自難認被上訴人
      戊○○於賣屋之三個月前所為之匯款行為與本案有何直接
      之關聯。至於上訴人所稱「證明共買時整筆，賣時為何分
      筆，證明當初買賣交易不實在。」，無法理解其意指為何
      ？何以證明買賣交易不實在？
  (二)、被上訴人己○○與戊○○間是否為通謀虛偽之買賣關係？
    1.按表意人與相對人通謀而為虛偽意思表示者。其意思表示
      無效，民法第87條第1項固有明文規定。惟按當事人主張
      有利於己之事實者，就其事實有舉證之責任，民事訴訟法
      第277條前段定有明文。次按，第三人主張表意人與相對
      人通謀而為虛偽意思表示者，該第三人應負舉證之責（最
      高法院48年度台上字第29號判例意旨參照）。再按，民事
      訴訟如係由上訴人主張權利者，應先由上訴人負舉證之責
      ，若上訴人先不能舉證，以證實自己主張之事實為真實，
      則被上訴人就其抗辯事實即令不能舉證，或其所舉證據尚
      有疵累，亦應駁回上訴人之請求（參照最高法院17年上字
      第917號判例意旨）。本件上訴人主張被上訴人二人就系
      爭房地之買賣為通謀虛偽意思表示，既為被上訴人己○○
      所否認，揆之前開說明，自應由上訴人就被上訴人二人係
      通謀而為虛偽之買賣意思表示之事實，負舉證責任。
    2.上訴人主張被上訴人戊○○與己○○為堂兄妹，被上訴人
      戊○○將系爭房地出售予被上訴人己○○後，並未塗銷系
      爭房地上之抵押權，顯見被上訴人二人就系爭房地之買賣
      為通謀虛偽意思表示等語，惟為被上訴人己○○所堅詞否
      認，辯稱被上訴人二人係朋友關係等語。經查，上訴人主
      張被上訴人二人是堂兄妹乙節，並未據上訴人舉證證明，
      況被上訴人二人縱為堂兄妹，亦不能僅因契約當事人間有
      特殊親誼關係，即謂該買賣係通謀虛偽而無效，上訴人此
      部分之主張，尚嫌率斷。況經本院依職權函請雲林縣斗六
      市戶政事務所檢送己○○、戊○○之個人戶籍資料各乙份
      供本院參酌，亦未能認定被上訴人二人為堂兄妹關係，有
      戶籍謄本二份附於本院卷82、83頁可稽；上訴人僅以被上
      訴人戊○○所簽立之台新銀行汽車貸款申請書上，被上訴
      人戊○○連絡人之記載親屬姓名「己○○」；關係「兄妹
      」（見本院卷60頁），而遽認被上訴人二人為堂兄妹關係
      ，稍嫌速斷。另不動產之買賣，是否均於買賣後將不動產
      上原設定之抵押權塗銷，應繫於兩造就買賣契約條件之約
      定而定，被上訴人己○○以負擔系爭房地之抵押貸款為條
      件，向被上訴人戊○○購買系爭房地，尚難認即與一般交
      易常情有違，上訴人以被上訴人二人買賣系爭房地後，未
      塗銷系爭房地上之抵押權，遽認被上訴人二人間之買賣為
      通謀虛偽意思表示，難認有據。此外，上訴人復未能提出
      其他足資證明被上訴人二人間之買賣確屬通謀虛偽意思表
      示之證據，是上訴人主張被上訴人二人間就系爭房地之買
      賣為通謀虛偽意思表示，難認有據。
  (三)、綜上，上訴人既未能舉證證明被上訴人二人就系爭房地之
      買賣為通謀虛偽意思表示，則上訴人依民法第87條第1項
      、第113條、第242條規定，主張被上訴人二人間就系爭房
      地之買賣為無效，請求確認被上訴人二人間之買賣關係不
      存在，並代位請求塗銷系爭房地之所有權移轉登記，自有
      未合，原審駁回其訴，為上訴人敗訴判決，並無不合。上
      訴意旨仍執前詞指摘原判決不當，聲明廢棄改判，為無理
      由，應予駁回。
六、又本件事證已臻明確，兩造其餘主張或攻擊防禦方法並其他
    證據資料，對本件判決結果並無影響，毋庸審酌之，附此敘
    明。
七、據上論結，本件上訴為無理由，依民事訴訟法第463條、第3
    85條第1項前段、第449條第1項、第78條，判決如主文。
中　　華　　民　　國　　96　　年　　12　　月　　18　　日
　　　　　　　　　民事第一庭    　審判長法　官　林金村
　　　　　　　　　　　　　　　　        法　官　張世展
　　　　　　　　　　　　　　　　        法　官  胡景彬
上為正本係照原本作成。
不得上訴。
中　　華　　民　　國　　96　　年　　12　　月　　18　　日
　　　　　　　　　　　　　　　　　　　　書記官　趙玲瓏
